臺灣高等法院臺南分院民事判決　九十一年度上易字第一二二號　Ｊ
　　　上　訴　人　丁　○　○
　　　被上　訴人　乙　○　○
　　　　　　　　　丙　○　○
　　　法定代理人　甲　○　○
右當事人間請求履行契約事件，上訴人對於中華民國九十一年三月六日臺灣臺南地方
法院第一審判決（九十年度訴字第一二五七號）提起上訴，本院判決如左：
      主      文
原判決廢棄。
被上訴人等應將其所有而坐落台南縣白河鎮○○段第四十二號土地之所有權應有部分
各三分之一移轉登記予上訴人。
第一、二審訴訟費用由被上訴人等負擔。
      事      實
甲、上訴人方面：
  一、聲明：求為判決：
（一）原判決廢棄。
（二）被上訴人應就坐落台南縣白河鎮○○段第四二號土地，應有部分各三分之一與
      上訴人之買賣契約，補正移轉物權之書面契約，並移轉其所有權予上訴人。
  二、陳述：除與原判決記載相同者，茲引用之外，補稱：
（一）緣被上訴人等之被繼承人即訴外人許善融不幸死亡後，其所有而坐落台南縣白
      河鎮○○段第四二號土地（以下簡稱系爭土地）財產繼承事宜，則委由代書郭
      正宗辦理繼承登記；後兩造於郭正宗代書處並談及系爭土地上抵押權設定係為
      解決上訴人與訴外人許善融之母許王素珠債務等問題而設定，且二十餘年來均
      由上訴人繳付本息；故希望被上訴人等於辦理繼承登記後，將系爭土地所有權
      移轉於上訴人，同時當時兩造均表同意，合先敘明。
（二）又當時郭正宗代書鑒於被上訴人等三人住於桃園縣，且尚未將辦理繼承登記及
      所有權移轉登記所需之戶籍謄本、印鑑證明書與印鑑章等資料交付於己，為求
      慎重，遂書寫一份外型為存證信函之委託書交由被上訴人甲○○簽名，委託其
      辦理繼承登記及移轉所有權登記之事宜；數日後，被上訴人甲○○則郵寄辦理
      繼承登記及移轉所有權登記之所需證件予訴外人許王素珠，並由許王素珠轉交
      郭正宗代書辦理；而郭正宗代書即依序先行辦妥繼承登記，惟其後某日，被上
      訴人甲○○至郭正宗代書事務所向其表示欲查看辦理情形及資料，嗣經郭正宗
      代書取出該委託書及公定契約書時，被上訴人甲○○竟當場搶下並撕毀，此乃
      本件之始末。是以原審判決認兩造間無法確認有否成立系爭土地移轉所有權之
      合意，並認上述委託書僅能明被上訴人甲○○與郭正宗代書間之委託關係，實
      有誤解。
（三）被上訴人甲○○於原審行言詞辯論時，經上訴人之母許王素珠當場質問時，亦
      承認有達成移轉系爭土地所有權之合意，惟當時其向原審判長表示請求上訴人
      將這筆貸款之原因始末、餘額及何人取走該筆貸款講清楚，後經原審審判長命
      上訴人提出系爭土地所有權移轉、貸款過程、清償情形及貸款流向，而上訴人
      並據之提出舊式土地謄本、清償證明等文件；詎原審判決似乎忽略被上訴人甲
      ○○承認達成合意之部分，而為上訴人不利益之認定，實難令上訴人心服。
（四）因上訴人與訴外人許善融之母許王素珠在外積欠債務，經上訴人與許善融商議
      ，以訴外人許善融所有之系爭土地及該土地上為上訴人所有之建物向銀行貸款
      新台幣（下同）一百八十萬元，以清償其母之債務；而於向銀行貸款後，所有
      之本金及利息均由上訴人負擔繳納，許善融深覺母親之債務全由上訴人負擔並
      非公平，遂於生前即表示要將系爭土地所有權移轉予上訴人以資補償。然被上
      訴人等之被繼承人許善融於八十九年十一月廿七日發生車禍死亡，其所有系爭
      土地財產繼承事宜即委由代書郭正宗辦理繼承登記，兩造並至郭正宗代書處談
      及系爭土地上抵押權設定係為解決許王素珠債務等問題，並商議被上訴人等於
      辦理繼承登記後，將該土地所有權移轉予上訴人，且當時兩造對上開內容均表
      示同意。
（五）代書郭正宗鑒於被上訴人等三人住於桃園縣，且尚未將辦理繼承登記及所有權
      移轉登記所需證件之戶籍謄本、印鑑證明書及印鑑章等資料交付，為求慎重，
      辦理上開登記之代書郭正宗遂書寫一份存證信函之委託書交由被上訴人甲○○
      簽名，以資辦理繼承登記及移轉所有權登記事宜之憑據；嗣經被上訴人甲○○
      郵寄辦理繼承登記及移轉所有權登記所需之證件予許王素珠，並由許王素珠轉
      交郭正宗代書辦理，期間並經郭正宗代書依序先行辦妥繼承登記完畢。茲被上
      訴人甲○○至代書郭正宗之事務所表示欲查看辦理情形及資料，惟於郭正宗代
      書取出該委託書及公定契約書時，被上訴人甲○○即當場搶下並予以撕毀；而
      究其原因乃許王素珠見被上訴人甲○○將許善融之骨灰存放於靈骨塔，而未置
      於家中供奉，感到不滿，遂與被上訴人甲○○發生激烈之爭吵，被上訴人遂不
      願依前約定履行本件契約所致。又上訴人依約定應負擔系爭土地之銀行貸款清
      償責任，對上訴人並非全然有利，且該約定並有減輕被上訴人負擔之利益，故
      許王素珠之證詞亦無偏頗之處，應屬事實。況證人郭正宗代書係受被上訴人等
      委託代辦繼承等事宜，衡情應無偏袒上訴人之情事。故依兩造針對系爭土地所
      有權移轉及被上訴人承擔銀行貸款責任之內容觀之，其對被上訴人並無任何不
      利之處；是以證人郭正宗代書所述之事實經過應與事實相符且為公允。可見兩
      造確實針對系爭土地所有權移轉之意思表示達成合致，應無疑義。
（六）再者，兩造間確有對系爭土地所有權移轉之意思表示達成合致，已如前述；參
      諸不動產債權契約並不以書面為必要，惟於移轉所有權契約則應以書面為之；
      是以被上訴人應補正系爭土地所有權移轉之書面，並移轉其所有權予上訴人。
      爰依契約合意之法律關係，請求被上訴人履行契約義務。
  三、證據：援用於原審所提之證據。
乙、被上訴人等方面：
    被上訴人等均未於言詞辯論期日到場，惟據其於原審準備程序及所提書狀記載之
    陳述如後：
    否認兩造間有成立任何協議，被上訴人乙○○、丙○○之法定代理人即被上訴人
    甲○○所出具之委託書並非契約；其與上訴人固有談及系爭土地所有權移轉之事
    情，然雙方未達成任何共識；況被上訴人甲○○因配偶剛過世，來不及思考，被
    上訴人乙○○、丙○○則因年幼，而未參與此事；況上訴人就此筆貸款之餘額、
    所有之款項由何人取走，亦均未說明清楚，渠等自無履行契約之義務。。
      理      由
一、本件被上訴人乙○○、丙○○及甲○○均經合法通知，未於言詞辦論期日到場，
    經核無民事訴訟法第三百八十六條各款所列情事，准依被上訴人聲請，由其一造
    辯論而為判決，合先敘明。
二、本件上訴人起訴主張：因上訴人與訴外人（即被上訴人等之被繼承人）許善融之
    母許王素珠在外積欠他人債務，經上訴人與許善融商議，雙方同意以系爭土地與
    其上為上訴人所有之建築物向銀行貸款一百八十萬元，以清償其母許王素珠之債
    務；又因所有之本金及利息均由上訴人負擔繳納，許善融深覺母親之債務全由上
    訴人負擔並非公平，遂於生前向上訴人即表示要將其所有之系爭土地所有權移轉
    予上訴人，以資補償。嗣訴外人許善融於八十九年十一月廿七日因發生車禍死亡
    ，其所有系爭土地之財產繼承事宜即委由代書郭正宗辦理繼承登記，且兩造並至
    郭正宗代書處談及系爭土地上抵押權設定係為解決許王素珠債務等問題，並商議
    被上訴人等於辦理繼承登記後，將該系爭土地所有權移轉予上訴人，且當時兩造
    對上開內容均表示同意；詎經郭正宗代書依序先行辦妥繼承登記完畢後，被上訴
    人甲○○竟至代書郭正宗之事務所表示欲查看辦理情形及資料，惟於郭正宗代書
    取出該委託書及公定契約書時，被上訴人甲○○即當場搶下並予以撕毀；是以被
    上訴人等自應履行系爭土地所有權移轉之書面，並移轉其所有權予上訴人之義務
    。爰本於契約作用之所有權移轉請求權之法律關係，求為判命被上訴人應就系爭
    土地應有部分各三分之一與上訴人訂定之買賣契約，補正移轉物權之書面契約，
    並移轉系爭土地所有權予上訴人之判決等語。
三、被上訴人等則以：其否認兩造間有成立任何協議，至被上訴人乙○○、丙○○之
    法定代理人即被上訴人甲○○所出具之委託書並非契約；其與上訴人固有談及系
    爭土地所有權移轉之事情，然雙方未達成任何共識；況被上訴人甲○○因配偶剛
    過世，來不及思考，被上訴人乙○○、丙○○則因年幼，而未參與此事；況上訴
    人就此筆貸款之餘額、所有之款項由何人取走，亦均未說明清楚，渠等自無履行
    契約之義務等語，資為抗辯。
四、按當事人互相表示意思一致者，無論其為明示或默示，契約即為成立；又債權人
    基於債之關係，得向債務人請求給付；另解釋意思表示，應探求當事人之真意，
    不得拘泥於所用之辭句；而當事人主張有利於己之事實者，就其事實有舉證之責
    任；民法第一百五十三條第一項、第九十八條、第一百九十九條第一項及民事訴
    訟法第二百七十七條分別定有明文。次按主張常態事實者，就其事實無庸舉證，
    主張變態事者，應就變態事實負舉證義務，此為舉證責任分擔原則。再者，原告
    （即本件之上訴人）對於自己主張之事實（即起訴事實）已盡證明之責後，被告
    （即本件之被上訴人等）對其主張於抗辯之事實，並無確實證明方法或僅以空言
    爭執者，當然認定其抗辯事實之非真正，而應為被告不利益之裁判；另主張法律
    關係存在之當事人，僅須就該法律關係發生所須具備之特別要件，負舉證之責任
    ，至於他造主張有利於己之事實，應由他造舉證證明。換言之，原告（即上訴人
    ）就其所主張發生原因之事實，固有舉證之責任，若被告（即被上訴人）自認此
    項事實而主張該債權已因清償、抵銷或其他原因而消滅，則此清償、抵銷或其他
    原因之事實，應由被告（即被上訴人）負舉證之責任（最高法院十八年度上字第
    一六七九、二八五五號及同院二十八年度上字第一九二○判例參照）。
五、查本件上訴人主張訴外人即被上訴人等之被繼承人許善融於生前即以其所有之系
    爭土地，與其上為上訴人所有之門牌號碼台南縣白河鎮○○里○○街十八號之建
    物，於八十五年間以設定擔保本金為二百十六萬元、存續期間自八十五年十一月
    二十五日起至一一五年十一月二十四日止之最高限額抵押權，共同向中國農民銀
    行股份有限公司借款一百八十萬元，持以清償渠等母親許王素珠在外積欠他人債
    務，並由上訴人負擔繳納本件借貸之本金及利息之事實，已據上訴人於原審及本
    院審理時陳述在卷，並有其所提出之系爭土地土地登記謄本共二份、建物登記謄
    本一份、臺灣中小企業銀行新營分行授信客戶異動資料影本共五張、台灣土地銀
    行新營分行利息收據影本二份、中國農民銀行活期儲蓄存款存摺影本一張、臺灣
    中小企業銀行活期存款存摺影本二張在卷可參（原審卷第五至六、三十九至五十
    七及六十六頁）；再參以被上訴人等於原審就此部分之事實亦不爭執以觀，自屬
    真實。
六、上訴人另主張其與許善融分別提供前揭系爭房地，以設定最高限額抵押權方式向
    中國農民銀行借款一百八十萬元，以清償其母許王素珠之債務後，因所有之本金
    及利息均由上訴人負擔繳納，許善融遂於生前向上訴人即表示要將其所有之系爭
    土地所有權移轉予上訴人，以資補償。嗣訴外人許善融於八十九年十一月廿七日
    因發生車禍死亡，有關系爭土地之財產繼承事宜即委由代書郭正宗辦理繼承登記
    ，且兩造並至郭正宗代書處商議被上訴人等於辦理繼承登記後，願將系爭土地所
    有權移轉予上訴人，且當時兩造對上開內容均表示同意；詎經郭正宗代書依序先
    行辦妥繼承登記完畢後，被上訴人甲○○竟至代書郭正宗之事務所表示欲查看辦
    理情形及資料，惟於郭正宗代書取出該委託書及公定契約書時，被上訴人甲○○
    即當場搶下並予以撕毀之事實，亦據上訴人於原審及本院審理時陳述在卷，並有
    其所提出之系爭土地土地登記謄本共二份、建物登記謄本一份及戶籍謄本一份在
    卷可參（原審卷第九十九至一○一頁）；且證人即辦理系爭土地繼承及移轉所有
    權事宜之代書郭正宗於原審審理時亦證稱：「系爭土地原屬許善融‧‧許善融過
    世後，因為土地有貸款，所以被告（即被上訴人甲○○）的婆婆‧‧許王素珠與
    被告甲○○來我這邊談，說土地先辦理繼承登記之後再移轉給原告（即上訴人）
    丁○○，由原告丁○○來承擔全部的貸款，他們都有委任我辦理，我就開始辦理
    繼承登記，‧‧被告自己到我事務所簽名，委託我全權辦理繼承及移轉等事項，
    後來被告就反悔把那張委託書拿走撕毀，兩造當時確實有成立合意」，「有，被
    告甲○○高高興興的來叫我趕快辦（指兩造有無成共識）」等語無訛在卷（原審
    卷第十九至二十頁）；自亦屬真實。至被上訴人等雖為前揭情詞之抗辯，惟此則
    為上訴人所堅決否認，且查：
（一）本件上訴人確有與訴外人許善融分別提供前揭系爭房地，以設定最高限額抵押
      權方式向中國農民銀行借款一百八十萬元，以清償其母許王素珠之債務後，因
      所有之本金及利息均由上訴人負擔繳納，許善融遂於生前向上訴人即表示要將
      其所有之系爭土地所有權移轉予上訴人，以資補償。嗣訴外人許善融於八十九
      年十一月廿七日因發生車禍死亡，有關系爭土地之財產繼承事宜即委由代書郭
      正宗辦理繼承登記，且兩造並至郭正宗代書處商議被上訴人等於辦理繼承登記
      後，願將系爭土地所有權移轉予上訴人，且當時兩造對上開內容均表示同意之
      事實，已據上訴人於原審及本院審理時陳述在卷；且證人即辦理系爭土地繼承
      及移轉所有權事宜之代書郭正宗於原審及本院準備程序時亦證稱：「系爭土地
      原屬許善融‧‧許善融過世後，因為土地有貸款，所以被告（即被上訴人甲○
      ○，下同）的婆婆‧‧許王素珠與被告甲○○來我這邊談，說土地先辦理繼承
      登記之後再移轉給原告（即上訴人，下同）丁○○，由原告丁○○來承擔全部
      的貸款，他們都有委任我辦理，我就開始辦理繼承登記，‧‧被告自己到我事
      務所簽名，委託我全權辦理繼承及移轉等事項，後來被告就反悔把那張委託書
      拿走撕毀，兩造當時確實有成立合意」，「有，被告甲○○高高興興的來叫我
      趕快辦（指兩造有無成共識）」（原審卷第十九至二十頁）；「是的（指當初
      是否二件事情一起委託其辦理），當時是有談好，可是我要求被告要親自到我
      事務所一趟，被告說不能下來，我就說我寫壹份存證信函郵寄給被告，被告看
      後如果同意就簽名蓋章寄過來給我。結果被告沒有寄過來，而是本人親自到我
      事務所，那時還有被告女兒、婆婆都一起過來，也當場簽名蓋章；隔了幾天，
      被告又來我事務所說要看所簽名那份文件，我為了慎重起見，就要求被告找她
      婆婆過來，等她婆婆到場後，我就拿出那份文件給被告看，當時只有寫壹份文
      件，沒料到被告拿到手後馬上將委託書撕毀，因為被撕毀，我就沒有辦理了」
      、「）有寫（指當時有無寫字據），到了現場又被撕破了。繼承有辦理完畢，
      移轉部分沒談成」、「都有講好（指當天就移轉系爭土地所有權乙事有無談成
      ）」、「被撕掉了（指有談成為何沒有辦理），本來要同意移轉那張字據」、
      、「有債務關係（指當初同意移轉不動產是何原因）」等情（本院卷第三十二
      至三十三頁）；另證人許王素珠於本院準備程序時則證述：「我的二兒子還未
      發生車禍之前有說房子要給我大兒子（即上訴人），當時也沒有想到會發生車
      禍身故；要辦理移轉時因為要簽名，那天為了我兒子骨塔、牌位的事情，我媳
      婦領走了我兒子身故後七、八百萬元，神主牌（竟）不願意請回去祭拜，我當
      面數落不是，媳婦不高興就說要去找代書，經過數天後，就將所簽名那張同意
      書當場撕掉，我媳婦那天和她母親弟弟都有到場。我兒子於生前都沒有支付我
      們任何生活費用，於工研院上班，實際情況我不是很瞭解」、「我大兒子丁○
      ○有拿出部分錢出來（指蓋屋費用為何人所出）」、「借來的錢先還給臺灣銀
      行新營分行貸款九十五萬元，還有白河鎮農會貸款五十萬元，餘額則清償利息
      及其他債務」，「是的（指所借的錢是否由其夫婦花用），二個兒子都是作共
      同保證人」，「我大兒子支付的（指利息何人支付），二兒子生前有說利息都
      是哥哥繳納，所以土地要給哥哥」，「還欠銀行一百八十萬元，我媳婦也知道
      這些事情」等情無訛在卷（本院卷第三十四至三十六頁）；顯見當時兩造至郭
      正宗代書處確有談及系爭土地上所設定抵押權及借款係為解決訴外人許王素珠
      積欠他人債務等問題，並商議於被上訴人等辦理系爭土地之繼承登記後，願將
      該土地所有權移轉予上訴人，應堪認定。
（二）又被上訴人甲○○至郭正宗代書處與上訴人談及系爭土地上所設定抵押權及借
      款係為解決訴外人許王素珠積欠他人債務，並商議於被上訴人等辦理系爭土地
      繼承登記完畢，願將該土地所有權移轉予上訴人後；確有於郭正宗代書所具之
      委託書上親自簽名蓋章，委託代書郭正宗全權辦理有關系爭土地繼承及移轉所
      有權等事項，且已於九十年五月二日向地政機關辦畢系爭土地之繼承登記；已
      如前述，並有揭系爭土地土地登記謄本共二份在卷可憑，且被上訴人甲○○於
      原審審理時對於其確有委託代書郭正宗全權辦理有關系爭土地繼承及移轉所有
      權等事宜，並於代書郭正宗所具之委託書上親自簽名蓋章乙情並不爭執（原審
      卷第二十頁）；自屬真實。而按契約當事人一經意思表示一致，其契約即屬合
      法成立；亦即當事人間合法締結之契約，雙方均應受其拘束，除兩造同意或有
      解除原因發生外，不容一造任意反悔請求解約（最高法院十九年度上字第九八
      五號及同院二十年度上字第六三二號判例參照）。且當事人締結有關不動產買
      賣或其他處分行為之債權契約，並非要式行為；易言之，若對於買賣或其他處
      分行為契約必要之點，即價金（對價）與標的物之意思表示互相一致，其契約
      即已成立（最高法院六十九年度台上字第一七一○號判例參照）。另本件被上
      訴人等之所以願將系爭土地之所有權於辦理繼承登記後，再移轉所有權予上訴
      人，乃因訴外人即被上訴人等之被繼承人許善融於生前將其所有之系爭土地與
      上訴人所有之建物共同向中國農民銀行借款一百八十萬元，而為連帶債務人，
      致渠等因繼承而為連帶債務人；惟因上訴人表示願負擔繳納本件借貸之本金及
      利息，始予同意；則據上訴人於原審及本院審理時陳述在卷，且為被上訴人甲
      ○○於原審所不爭執；自屬真實。則揆諸前揭說明，顯見兩造對於系爭土地之
      移轉所有權處分行為之債權契約，確已就價金（對價）與標的物等契約必要之
      點互相表示意思一致，應無疑義。此外，被上訴人等又無法提出其他確切之證
      據足資證明就系爭債權契約有何無效或得撤銷之情事；從而上訴人主張兩造間
      確已就系爭土地所有權移轉予上訴人成立債權履行契約等語，尚非虛妄，應堪
      採信。
（三）另被上訴人甲○○固有於辦理繼系爭土地之承登記後，將其所簽名蓋章之委託
      書撕毀；惟本件就系爭土地所有權移轉予上訴人之債權履行契約，既已因兩造
      互相表示意思一致而成立生效，已如前述；且參以自兩造自合意以迄撕毀委託
      書既已隔數日之久，自不影響先前於前揭代書事務所內所合意成立生效債權契
      約之法律效果；亦即縱被上訴人撕毀上開委託書，仍無礙於兩造就系爭土地移
      轉所有權之合意。而按有關不動產處分行為之成立或設定，固應以書面為之；
      但當事人約定移轉不動產物權之債權契約，並非要式行為；若雙方就其設定已
      互相同意，則同意移轉所有權之一方，自應負使他方取得該所有權之義務（最
      高法院七十年度台上字第四五三號判例參照）。前前揭說明，本件兩造間既有
      移轉所有權之合意，而成立移轉系爭土地所有權予上訴人之履行契約，則上訴
      人本於合意成立生效契約作用之法律關係，請求被上訴人等移轉系爭土地之所
      有權予上訴人，自於法有據。被上訴人甲○○此部分之行為，自尚不能採為有
      利於其之認定。
（四）至被上訴人甲○○另辯稱：委託書並非契約，被上訴人雖有與上訴人談及移轉
      系爭土地所有權移轉予上訴人之事情，惟未達成任何共識；又被上訴人之配偶
      剛過世，被上訴人來不及思考，且上訴人此筆貸款之餘額、所有之款項由何人
      取走，亦均未說明清楚云云；惟查被上訴人甲○○之所以於辦理繼系爭土地之
      承登記後，將其所簽名蓋章之委託書予以撕毀，乃係因其與許王素珠為為其配
      偶即過世之許善融置放骨塔、牌位等事及被上訴人甲○○不願將許善融之牌位
      請回去祭拜所致，已據證人許王素珠於本院準備程序時證述屬實在卷；且證人
      即當時受託代為辦理系爭土地登記事項之代書郭正宗於原審審理時已證稱：「
      許善融過世後，因為土地有貸款，所以被告（即被上訴人甲○○）的婆婆許王
      素珠與被告甲○○來我這邊談，說土地先辦理繼承登記之後再移轉給原告（即
      上訴人）丁○○，由原告丁○○來承擔全部的貸款，他們都有委任我辦理，我
      就開始辦理繼承及移轉等事項，後來被告就反悔把那張委託書拿走撕毀，兩造
      當時確實有成立合意」、「有（指兩造有無達成共識）被告甲○○高高興興的
      來叫我趕快辦」等語無訛在卷（原審卷第二十頁）；固然委託書僅能持以證明
      被上訴人甲○○與郭正宗間確有委任關係存在，惟關於兩造間是否已成立生效
      上訴人所主張之前揭合意，證人郭正宗既係當場見聞之人，則衡諸常情其就兩
      造基於合意之事實，自得就其當場所見聞之事實而為陳述並予以確認。另有關
      債務是否無法清償、有無資力清償，仍應視最限額抵押額最後確定之數額而定
      ；亦與債務人之資力、日後是否另向他人借貸償還上開債務及市場經濟融資等
      未定之數相牽涉，尚難徒憑此未定之數，即推論兩造之前揭合意，在未確定債
      權人中國農民銀行股份有限公司願意將被上訴人之被繼承人許善融債務人名義
      除去前，上訴人所主張之前揭合意尚未生效。因之，被上訴人等前揭所辯，仍
      尚不能採為有利於其之認定。否則，若無其事，則衡諸常理，被上訴人甲○○
      豈會委託郭正宗代書全權辦理有關系爭土地之繼承及移轉所有權登記事宜之理
      ？且此益徵被上訴人等前揭所辯，尚與事理有違，而不足採。
（五）再者，系爭土地所設定最高限額抵押權所擔保之金額為二百十六萬元，實際借
      款金額則為一百八十萬元，且借款債務人除上訴人外，被上訴人等之被繼承人
      許善融亦為連帶債務人，並由系爭土地共同擔保該債權；已如前述，復為兩造
      所不爭執。而系爭土地依八十九年一月公告現值計算，總價值固為一百萬元（
      原審卷第五頁），另上開建物屋齡已近二十年，衡情其價值亦低落，二者合計
      之總價或未超過所設定之系爭最高限額抵押權之數額或實際借款之金額；亦即
      將來恐有未能完全受清償之風險；同時系爭土地及上訴人所有之建物若不足清
      償抵押貸款數額時，債權人即中國農民銀行股份有限公司當會向共同連帶債務
      人即上訴人及被上訴人等求償。而本件被上訴人等之所以願將系爭土地之所有
      權移轉予上訴人，乃因訴外人即被上訴人等之被繼承人許善融為系爭借款之連
      帶債務人，致渠等因繼承而為連帶債務人，惟因上訴人表示願負擔繳納本件借
      貸之本金及利息，始予同意所致，亦如前述；換言之，被上訴人等將系爭土地
      之所有權移轉予上訴人後，即免除渠等對於系爭借款之連帶債務人清償責任；
      再參諸目前社會經濟景氣、房地產市場價格及處於應買人市場等因素之評估而
      言，系爭土地之價值尚非無降價調整之空間；復參諸現今我國目前經濟情勢雖
      屬穩定，惟短期內臺灣經濟景氣復甦力道的確可能減弱，甚至停頓；且目前金
      融低利率政策，亦可能發生通貨緊縮或流動性陷阱（風險），致總體經濟並不
      樂觀；加以消費指數下降、結構性失業問題及我國不動產市場供給量仍大於需
      求量，一般社會大眾難以預期不動產之市場價格短期內能有回昇之情勢以察，
      衡情自屬對被上訴人等有利，附此敘明。
七、綜上所述，上訴人主張因上訴人與訴外人許善融之母許王素珠在外積欠他人債務
    ，經上訴人與許善融商議，雙方同意以系爭土地與其上為上訴人所有之建築物向
    銀行貸款一百八十萬元，以清償其母許王素珠之債務；又因所有之本金及利息均
    由上訴人負擔繳納，許善融於生前向上訴人即表示要將其所有之系爭土地所有權
    移轉予上訴人，以資補償。嗣訴外人許善融於八十九年十一月廿七日因發生車禍
    死亡，其所有系爭土地之財產繼承事宜即委由代書郭正宗辦理繼承登記，且兩造
    並至郭正宗代書處談及系爭土地上抵押權設定係為解決許王素珠債務等問題，並
    商議被上訴人等於辦理繼承登記後，將該系爭土地所有權移轉予上訴人，且當時
    兩造對上開內容均表示同意；詎經郭正宗代書依序先行辦妥繼承登記完畢後，被
    上訴人甲○○竟至代書郭正宗之事務所，並於郭正宗代書取出經其簽名蓋章之委
    託書及公定契約書時，即當場搶下並予以撕毀；惟兩造既已就系爭土地成立生效
    移轉所有權予上訴人之契約，被上訴人等自應履行移轉所有權予上訴人之義務。
    爰本於契約作用之所有權移轉請求權之法律關係，請求判決被上訴人等應將就系
    爭土地應有部分各三分之一移轉所有權予上訴人（至上訴人請求被上訴人等應就
    系爭土地補正移轉物權之書面契約部分，按不動產物權之移轉，應以書面為之，
    其移轉不動產物權書面未合法成立，固不能生移轉之效力；惟關於不動產所有權
    移轉之債權契約，乃非要式行為，若雙方就其移轉之不動產及價金（對價）業已
    互相同意，則其買賣契約即為成立。出賣不動產之一方，自應負交付該不動產並
    使他方取得該不動產所有權之義務；因之若取得辦理所有權移轉登記之確定判決
    ，則得單獨聲請登記取得所有權，移轉不動產物權書面之欠缺，即因之而補正﹝
    最高法院五十七年度台上字第一四三六號判例參照﹞；自無請求之必要）；為有
    理由，應予准許。原審為上訴人敗訴之判決，尚有未洽；上訴人上訴意旨指摘原
    判決不當，求予以廢棄，為有理由；爰由本院將原審判決廢棄改判如主文第二項
    所示。
八、又本件待證事實已臻明確，兩造其餘攻擊防禦方法及舉證，對判決結果已不生影
    響，爰不逐一論述，併此敘明。
九、據上論結，本件上訴為有理由，依民事訴訟法第四百五十條、第七十八條、第八
    十五條第一項前段及第三百八十五條第一項前段，判決如主文。
中　　　華　　　民　　　國　　九十一　　年　　　八　　　月　　 　六　　 日
　　　　　　　　　　　　　　　　　　臺灣高等法院臺南分院民事第一庭
~B1審判長法官　王　　惠　　一
~B2　　　法官　蘇　　清　　恭
~B3　　　法官　張　　世　　展
右為正本係照原本作成。
不得上訴。
中　　　華　　　民　　　國　　九十一　　年　　　八　　　月　　 　七　　 日
~B法院書記官　廖　　英　　琇
